【裁判字號】    89,上訴,383
【裁判日期】    890518
【裁判案由】    偽造文書等
【裁判全文】
臺灣高等法院臺中分院刑事判決                    八十九年度上訴字第三八三號
    上  訴  人  臺灣台中地方法院檢察署檢察官
    被      告  丙○○
    輔  佐  人  庚○○
右上訴人因被告偽造文書等案件，不服台灣台中地方法院中華民國八十九年一月十一
日第一審判決（民國八十八年度訴字第一七三九號，起訴案號：台灣台中地方法院檢
察署民國八十八年度偵字第一二一０四號），提起上訴，本院判決如左：
    主      文
原判決撤銷。
丙○○連續意圖為自己不法之所有，以詐術使人將本人之物交付，處有期徒刑捌月。
    事      實
一、丙○○素行良好，未曾受有期徒刑以上刑之宣告，惟基於意圖為自己不法所有之
    概括犯意，於民國（下同）八十五年初起至八十六年年底，於丁○○之住處先後
    向丁○○佯稱其為負責人之豐彬製模股份有限公司（以下簡稱豐彬公司）擬增資
    及添購新機器急需資金，而向丁○○借款，丙○○並分別簽發發票日為八十七年
    六月十日，到期日為八十八年六月十日，面額新臺幣（下同）一百萬元之第00
    00000號及發票日為八十七年十二月十日，到期日為八十八年十二月十日，
    票面金額為四百萬元之第0000000號之本票二紙以資搪塞，致使丁○○陷
    於錯誤而陸續交付丙○○共計五百萬元，詎丙○○取得各該款項後，即以之從事
    股票買賣，迨各該本票屆期，丙○○即藉詞拖欠，旋避不見面，至此丁○○始知
    受騙。
二、案經丁○○告訴由臺灣臺中地方法院檢察署檢察官偵查起訴。
    理      由
一、訊據被告丙○○對於簽發右揭本票向告訴人丁○○借貸右述款項乙節，固所是認
    ，但矢口否認有詐欺之犯行，辯稱：伊於八十五年間經由伊妹妹游淑瑞之介紹認
    識丁○○，伊等三人均有投資股票買賣，故伊自八十五年初起至八十六年年底陸
    續向丁○○借錢，並按月支付丁○○十餘萬元之利息（即每借一百萬元每月利息
    二萬元），該借款係充當股市買賣資金之用，丁○○知之甚詳，何來向丁○○佯
    稱公司需增資及添購新機器而借款之說？另伊向丁○○借款長達二年，除陸續簽
    發本票予丁○○，並再三換票外，亦有給付利息，丁○○並無因此陷於錯誤而陸
    續交付多達五百萬元之情事云云；然查前開事實，迭據丁○○於偵審中堅指不移
    ，稽諸證人即被告之妹游淑瑞於偵查及審理中所證：「是，因八十五年間丙○○
    泰國有投資，他問我何處可借到錢，經我介紹，三十萬、五十萬元向丁○○借貸
    ，後來說要增資，才借大筆錢買機器，等到我姐姐走了避債才寄一封信給我，我
    才知道他是借去玩股票」、「：：：後來借大筆的錢就說公司要增資」、「她（
    指被告）是負責人，也對外稱自己是董事長」等語（見偵查卷第三十一頁，原審
    卷第十五、七十六頁），足見丁○○之指訴，並非虛構，應可認定；次查豐彬公
    司之董事長，於八十六年間已更換為賴豐彬，被告僅擔任董事之事實，亦有豐彬
    公司變更登記事項卡影本在卷可稽（見偵查卷第八、九頁），顯然被告如非向丁○○佯稱其為豐彬公司之負責人，而豐彬公司擬增資及添購新機器急需資金等情
    ，丁○○當不可能貸予前述款項，應無庸疑。至被告於八十八年三月十一日書立
    之信函（見偵查卷第六頁），固載明其向丁○○借款係充作股票買賣之用，嗣因
    股票買賣虧損，始無法償還債務及支付利息等情，而丁○○對該信函之內容亦未
    爭執，然此事後之資料，自不能執以證明丁○○知悉被告借款係用以買賣股票之
    用，自不待多言；至被告於借款後，雖亦曾支付部分之利息，惟查被告既係以前
    開佯稱之事由向丁○○借款，其自始即有不法所有之意圖，既足認定，自不能僅
    因被告事後曾有支付利息即謂其行為並不該當於詐欺罪之構成要件，至為灼然。
    綜上所述，足見被告所辯，乃圖卸刑責之詞，自難憑信；另被告於原審審理時，
    雖提出其於八十五年起為股票買賣之交易明細表八張，然此乃被告個人投資理財
    之資料，仍不能解免其詐欺之刑責，併此敘明；此外，尚有本票二張存卷可參，
    事證明確，被告犯行堪以認定，應予依法論科。
二、核被告所為，係犯刑法第三百三十九條第一項之詐欺取財罪。至其先後多次詐欺
    犯行，時間緊接，所犯復為構成要件相同之罪，顯係基於概括之犯意反覆為之，
    為連續犯，應以一罪論，並依法加重其刑。公訴意旨另以被告復基於前揭意圖為
    自己不法所有之犯意，於八十七年五月十日，參加告訴人甲○○所召集每月五萬
    元，會期自八十七年五月十日起至八十九年六月十日止，連會首共二十六會之互
    助會，被告並未經己○○○（會簿上誤載賴秋英）之同意，擅自另以己○○○之
    名義加入甲○○所召集之上開互助會，嗣於八十七年七月十日（第三會）偽造己○○○之名義填寫八千九百元之標單競標，標得會款一百零八萬六千四百元，足
    生損害於己○○○及甲○○，另於八十七年十月十日（第六會）以自己名義出標
    七千六百元，標得會款一百十四萬零四百元，得款後，自八十八年三月份起即拒
    繳會款，且避不見面，甲○○至此始知受騙，因認被告尚涉犯刑法第二百十六條
    、第二百十條之行使偽造私文書及第三百三十九條第一項之詐欺等罪嫌云云；然
    質諸被告對於加入上開互助會，及先後標取會款之事實，固供承不諱，但堅決否
    認有偽造文書、詐欺之罪嫌，並以伊於八十七年五月參加以丁○○之夫甲○○為
    會首之互助會，原來己○○○也要參加，後來又不要，就由伊承受，即伊每月有
    按時繳納二會會款予甲○○或丁○○，迄八十八年三月間始因伊經濟週轉困難而
    無法繳納，此為甲○○夫妻所知悉，故伊先後標取會款，並無施以詐術使甲○○
    陷於錯誤而交付會款，另伊係以口頭表示標取會款，並未以己○○○之名填寫標
    單，伊亦不認識證人廖恩祿、池清泉等人，伊並無偽造文書之犯行等語；經查被
    告供陳於八十七年五月十日起至八十九年七月十日止，參加甲○○為會首之每月
    每會五萬元之互助會（連同會首共計二十六名），並以該會單所載賴秋英（實為
    己○○○）因故不參加該會，而由其承受該會，嗣於八十七年七月十日、同年十
    月十日分別以八千九百元、七千六百元標得會款，並續繳會款至八十八年二月十
    日止等情，即甲○○亦供稱被告自八十七年五月十日起至八十八年二月十日止（
    除八十七年七月十日、同年十月十日為得標者外），每月有按時繳交二會會款（
    即除自己部分外，另含會單上所載賴秋英部分），並提出該互助會單附卷可憑，
    雖證人己○○○於偵審中均否認曾向被告表示要參加該互助會，惟按民間合會習
    慣，合會乃會首與會員間所訂立之契約，渠等有何約定，係由雙方自由為之，於
    會員相互間，除有特約外，並無法律關係存在，是朋友間互找親友參加互助會，
    並於形式上各以其親友名義參加，實由自己繳納及標取會款，或一人同時參加二
    會以上，即事所常見，蓋合會係重會首之信用，且依契約自由原則，會員究以何
    名義參加，並非重要，此觀丁○○亦自承該會雖由其夫甲○○任會首，但實由其
    負責即明（見原審卷第十四頁）；再查被告與己○○○均供述彼此有遠房親戚關
    係，己○○○苟未向被告表示願意參加互助會，被告豈會以其名義參加？蓋被告
    原即得以其名義參加二會，何須另甘冒偽造文書之嫌而虛以己○○○之名參加？
    此觀該互助會單所示之會員鄭順涼、柯國雄、游錦益亦均同時參加二會甚明；又
    被告上開書立予丁○○之信函內，亦有載明己○○○（仍誤載為賴秋英）原欲參
    加該互助會，嗣未參加，而由其承受該會，告訴人等對此亦未爭執，並於偵審中
    指稱不認識己○○○，則告訴人等既自召集該互助會之後，即向被告收取每期二
    會之會款，並任由被告標取該會之會款，應認告訴人等同意被告承受賴邱秋英之
    會員身分，此與被告實質上參加二會之狀態無異，是被告縱以己○○○之名標取
    會款，應無何偽造文書之犯意，至為灼然；另依被告於該會得標之時間及金額以
    觀，被告並非於參加該會之始即標取會款，或於標得上開二會後即拒不繳納會款
    ，而其投標金額亦非異常高額（依告訴人等提出之會單所載，已得標會員之投標
    金額係於五千元至九千元間），自難認被告參加該會之初及標得會款之時，即存
    有不法所有之意圖，彰彰明甚；至於證人廖恩錄、池清泉固於原審審理時均證稱
    被告有填寫標單標取會款云云（見原審卷第五十六頁），惟告訴人等並無法提出
    被告所填寫之標單以資證明，則其所指被告填寫標單之內容究係為何，已屬不明
    ，且依前所述，被告係承受己○○○之會員身分標取會款，告訴人等亦均對之收
    取及交付會款，此與同意被告參加二會之狀態相同，是被告縱有以己○○○之名
    標取會款，亦應無偽造文書之犯意，是證人廖恩錄、池清泉之上開證詞，尚不足
    為不利於被告之證據，至告訴代理人乙○○律師固具狀聲請傳訊證人廖恩錄、池
    清泉云云，惟本院認已無再予傳訊之必要，此外，復查無其他積極證據足資證明
    被告有上訴人即檢察官（以下簡稱檢察官）所指此部分行使偽造私文書、詐欺之
    犯行，此部分即屬不能證明被告犯罪，但因公訴意旨認被告此部分行使偽造私文
    書、詐欺之罪嫌，與前開論罪科刑之詐欺犯行，分別具有方法結果之牽連犯或連
    續犯之裁判上一罪之關係，爰不另為無罪之諭知，併予敘明。檢察官上訴意旨以
    被告標取會款之行為，該當於行使偽造私文書、詐欺罪責諸語而執以指摘原判決
    該部分不當，固無足取，但檢察官上訴意旨另以被告藉詞向丁○○詐取款項部分
    ，應負詐欺刑責而憑以指摘原判決該部分不當，則有理由，應由本院將原判決予
    以撤銷改判。查被告素行良好，未曾受有期徒刑以上刑之宣告，有本院被告全國
    前案紀錄表在卷可考，然其於犯罪後弗承犯行，態度非佳，又未與丁○○達成和
    解，賠償其損害，爰併審酌其他一切情狀，量處被告有期徒刑捌月，以示懲儆。
三、據上論斷，應依刑事訴訟法第三百六十九條第一項前段、第三百六十四條、第二
    百九十九條第一項前段，刑法第三百三十九條第一項、第五十六條，罰金罰鍰提
    高標準條例第一條前段判決如主文。
本案經檢察官戊○○到庭執行職務。
中      華      民      國    八十九     年      五       月    十八    日
                                  臺灣高等法院臺中分院刑事第十庭
                                        審判長法  官  林  照  明
                                              法  官  蔡  聰  明
                                              法  官  李  寶  堂
右正本證明與原本無異。
檢察官得上訴，被告不得上訴。
如不服本判決應於收受送達後十日內向本院提出上訴書狀，其未述上訴之理由者並
得於提起上訴後十日內向本院補提理由書（均須按他造當事人之人數附繕本）。
                                              書記官  蕭  玉  真
中      華      民      國    八十九     年      五       月    十九    日
附錄：
刑法第三百三十九條第一項：
意圖為自己或第三人不法之有，以詐術使人將本人或第三人之物交付者，處五年以下
有期徒刑、拘役或科或併科一千元以下罰金。
                                                                        Ｉ


司法院資訊處製作；財團法人民間司法改革基金會備份。
